【裁判字號】    95,基簡,825
【裁判日期】    951023
【裁判案由】    請求登記為所有人
【裁判全文】
臺灣基隆地方法院民事判決             95年度基簡字第825號
原      告  午○○
送達代收人  申○○
被      告  壬○○
            辛  ○
            子○○
            寅○○
            丑○○
            辰○○
            卯○○
            癸○○○
            巳○○
            乙○○
            丙○○
            甲○○
            丁○○
            己○○
            未○○○
            戊○○
            庚○○
上列原告與被告壬○○等人間請求登記為所有人事件，本院判決
如下：
    主  文
原告之訴駁回。
訴訟費用壹仟元由原告負擔。
    事實及理由要領
一、本件原告起訴主張：原告自日據時期起即隨母親陳蕭鄙居住
    於台北縣瑞芳鎮○○里○里路十五之二號房屋 (下稱系爭房
    屋 )，以行使所有權之意思，和平繼續占有系爭房屋，已逾
    數十年，為此依民法第七百七十條規定，請求登記為系爭房
    屋所有人等語，並提出台北縣政府稅捐稽徵處房屋稅籍證明
    書、戶籍謄本等件為證。
二、按占有人依民法第七百六十九條、第七百七十條規定，取得
    所有權時，其未經登記之原所有權即行消滅 (本院二十三年
    上字第二四二八號判例)，蓋取得時效係依占有之事實而取
    得權利，並非使原所有人負擔義務。故原所有人並不負擔「
    應同意占有人登記為所有人」之義務。條文所謂「得請求登
    記為所有人」非謂得請求原所有人同意登記為所有人之意，
    係指得請求地政機關登記為所有人；因此，土地法第五十四
    條規定，占有人得依其一方之聲請，登記為土地所有人。若
    地政機關認為不應受理而駁回其聲請，占有人得依土地法第
    五十六條規定訴請確認其權利，如經裁判確認，始得依裁判
    再行聲請登記。地政機關受理聲請，經審查證明無誤者，應
    即公告之 (土地法第五十五條)，在公告期間內，如有土地
    權利關係人提出異議，地政機關應依同法第五十九條第二項
    規定予以調處，不服調處者，應於接到調處通知後十五日內
    向司法機關訴請處理，逾期不起訴者，依原調處結果辦理之
    。此項登記程序為地政機關執掌業務，自無從以判決代之。
    又依時效取得不動產他項權利之占有人，所以亦應單獨聲請
    地政機關辦理登記者，其理由為 (一)此乃民法第七百七十
    二條準用同法第七百六十九條、第七百七十條規定之當然結
    果，(二)此際原所有人亦不負協同占有人取得他項權利之義
    務，(三)內政部67、4、3、台內地字第七九○○八○號函台
    灣省政府及台北市政府，亦認為依時效取得土地上權者，得
    單獨聲請為地上權之登記。足徵地政機關處理此類事件並無
    困難，司法機關自亦不必多所瞻顧而持相反之見解。基於以
    上理由，可知依時效而取得不動產所有權或他項權利之人，
    不能以原所有人為被告，起訴請求協同其登記為所有人或他
    項權利人（最高法院六十八年八月二十一日六十八年度第十
    三民事庭會議決議意旨參照）。簡言之，占有人之登記請求
    權，性質上係由占有人單獨聲請地政機關為所有權登記，並
    無所謂登記義務人存在，故無從以原所有人為被告，訴請命
    其協同辦理該項權利登記，僅能依土地法規定程序，向該管
    市縣地政機關而為聲請登記，如有異議及不服調處，權利人
    始能訴請法院處理，以聲明異議之所有人或其他權利人為被
    告，請求確認所有權登記請求權存在。
三、本件原告主張因時效取得系爭房屋所有權，惟如前所述，被
    告並無負擔同意登記之義務。且原告亦未提出其已按上述土
    地法之相關規定申請登記時，被告曾為異議，經地政機關調
    處成立或不成立之證明，其提起本件訴訟，顯無理由，應予
    駁回。
四、據上論結，本件原告之訴為無理由，依民事訴訟法第249條
    第2項、第78條，判決如主文。
中    華    民    國    95    年    10    月    23    日
                  基隆簡易庭法  官  徐世禎
以上正本係照原本作成。
如對本裁定抗告，應於本裁定送達後10日內，向本院提出抗告狀
，並繳納抗告費新臺幣1000元，抗告於本院合議庭。
中    華    民    國    95    年    10    月    23    日
                            書記官  賴敏慧


司法院資訊處製作；財團法人民間司法改革基金會備份。
